臺灣高等法院臺南分院刑事判決　　　九十一年度上更(一)字第二八四號　Ａ
　　　上　訴　人
　　　即　被　告　乙　○　○
右上訴人因重利案件，不服臺灣臺南地方法院八十七年度訴字第一四號中華民國
八十八年十月七日第一審判決（起訴案號：臺灣臺南地方法院檢察署八十七度偵字第
一三二四二號），提起上訴，經最高法院發回更審，本院判決如左：
      主      文
原判決關於乙○○部分撤銷。
乙○○共同乘他人急迫，貸以金錢，而取得與原本顯不相當之重利為常業，處有期徒
刑拾月。
扣案如附表所示之物均沒收。
      事      實
一、乙○○因景氣不佳，竟萌以貸放款項謀取重利藉以營生之意圖，自民國（下同）
    八十七年四月十日起即在台南市○○路三八五號，虛以女人花商行（嗣改為酒之
    鄉）為幌，實際卻經營地下錢莊，從事假藉信用卡刷卡消費而實際貸放金錢獲利
    之業務，並在中華日報分類廣告欄刊登「現刷現拿，實拿九折，電話00000
    00」之廣告，招徠社會上因急迫而舉債濟急之人前來刷卡借錢。其經營方式為
    借款人在其商行每刷卡消費新台幣（下同）一萬元，乙○○即給付九千元，再持
    借款人之假刷卡消費帳單向發卡銀行請領刷卡金額，因發卡銀行受理特約商店之
    請款申請後，二至十日即可撥付扣除手續費百分之二之刷卡消費金額，故乙○○
    以上開方式每出借九千元，以最遲十日可獲發卡銀行撥款九千八百元計算，其十
    日可得八百元利息，核算月息為二十六點四分，其間並自同年十月起，僱用與之
    有共同犯意聯絡之顏武寶（業經本院依常業重利罪判處徒刑確定）在店內接待客
    人及接聽電話，而由乙○○負擔其日常生活費用，共同以前揭重利所得為其生活
    之資，以之為常業。迄八十七年十一月間，先後在上址乘甲○○、陳育靖、邱明
    興、蘇志祥、陳麗娟、陳欣平（改名陳臻弘）、陳佑安、陳雅惠、陳本源、葉耿
    成、周恕榮、王港順、韓小鳳、蘇志祥、黃建盛、劉志雄、郭志成、翁定洲、蔡
    奇峰、陳武雄、郭明興、陳小平、王立明、林文賢、莊惠文、李正隆、林進山、
    陳建志、劉家鳳、林兆齊、鄭吉峰、呂孟初、蔡卜元、陳錦、葉志盛、呂明修、
    Amey、許玉英、陳銀英、王進賢、洪嘉興及其他不詳姓名者急迫用款之際，分別
    貸與彼等假消費刷卡金額九成之現金，藉以取得與原本顯不相當之重利。嗣至八
    十七年十一月九日下午二時許為警於上開商行內查獲，並扣得如附表所示乙○○
    所有供其從事前揭刷卡借款獲利業務之物，及其個人使用之行動電話二支暨女人
    花商行店章一枚。
二、案經台南縣警察局移送臺灣臺南地方法院檢察署檢察官偵查起訴。
      理      由
一、訊據被告乙○○（下稱被告）坦承其於右開時地刊登廣告僱用顏武寶從事假消費
    真刷卡貸予他人金錢賺取利息等情，共犯顏武寶亦於偵查中供稱其自八十七年十
    月起在被告處所幫忙從事接聽電話接待客人工作（見偵查卷第七頁），核與證人
    即借款人甲○○、林進山、陳臻弘（原名陳欣平）證述之情節相符，並有借款人
    之消費帳單、信用卡申請資料等附卷足資佐證，被告雖以伊非以信用卡放款為常
    業，警方所扣案之證物，非完全是供犯罪所用之物，於中華日報刊登放款廣告之
    次數僅一次，向其借款之人數不多，放款之金額不大，且其應給付發卡銀行手續
    費並應扣除繳交之營業稅，所得不多，對社會法益造成之侵害不大，是因經濟不
    景氣，才會想以此補貼家用等語，否認其有常業重利之行為，惟查：
（一）被告自八十七年四月十日起，即在中華日報分類廣告欄刊登「現刷現拿，實拿
      九折，電話0000000」之廣告，招徠社會上因急迫而舉債濟急之人前來
      刷卡借款，其方式為借款人每刷卡一萬元，可借得九千元，據被告商行前與相
      關發卡銀行所簽訂之特約商店合約書約定（見本院卷第四七、五一、五五頁）
      ，發卡銀行給付刷卡消費額所扣除之手續費多為百分之二，再據卷附刷卡消費
      帳單及被告向發卡銀行請求付款暨各發卡銀行實際撥款之各項資料記載（見本
      院上訴審卷第九一頁至一一五頁、原審卷第六七頁至一三七頁），各借款人刷
      卡借款日與被告請款至銀行撥付日，其間相距自二日至十日不等，以最遲十日
      計算，被告每出借九千元，十日後可得八百元利息，核算月息為二十六點四分
      ，遠逾當時一般金融貸放之最高合理利潤，顯屬暴利。
（二）又被告自八十七年四月十日起營業至八十七年十一月間，依現有資料即有甲○
      ○、陳育靖、邱明興、蘇志祥、陳麗娟、陳欣平（改名陳臻弘）、陳佑安、陳
      雅惠、陳本源、葉耿成、周恕榮、王港順、韓小鳳、蘇志祥、黃建盛、劉志雄
      、郭志成、翁定洲、蔡奇峰、陳武雄、郭明興、陳小平、王立明、林文賢、莊
      惠文、李正隆、林進山、陳建志、劉家鳳、林兆齊、鄭吉峰、呂孟初、蔡卜元
      、陳錦、葉志盛、呂明修、Amey、許玉英、陳銀英、王進賢、洪嘉興等人前去
      借貸，且被告及證人均稱並未消費，係實拿現金，並證稱係因急需用錢而不得
      不去借貸，另衡諸常情，若非有急迫情事，一般人並不至以前述既苛刻條件向
      他人借款，故被告以趁他人急迫而貸與款項獲取暴利，應無疑問。
（三）另被告虛以女人花商行（嗣改為酒之鄉）為幌，實際經營地下金融貸放業務，
      其自八十七年四月營業起，從未申報或繳納營業稅，業據臺南縣稅捐稽徵處新
      化分處檢送相關資料函覆甚詳（見本院卷二十二頁以下），是被告辯稱其所得
      應扣除繳交之營業稅，尚與實情不符，再被告辯稱附表所示之物中，一台信用
      卡端末機、一台刷末機，並未用於本件重利犯行云云，惟查被告既經營信用卡
      違規放款業務，上開證物因均擺設於被告店中經警查獲，縱非全部用以營業，
      亦係預備供營業所用，被告所稱上開物品非完全是供犯罪所用之物，亦無法信
      取。
（四）按刑法上之常業犯，祗須賴某種犯罪為生活而有事實上之表現為已足，不以專
      賴該犯罪為唯一生活依憑之必要。縱令尚有其他職業，仍無礙於常業犯之成立
      （最高法院八十二年度台上字第一一九八號、八十二年度台上字第三二八三號
      判決、八十三年度台上字第四一六六號可資參照）。查被告在報紙上刊登刷卡
      放款廣告以經營放款業務，係因景氣不佳，經濟困難所致，此業經被告供稱：
      「因經濟不景氣，才會想以此補貼家用」云云甚明，且被告既在報紙上刊登借
      款廣告，招徠不特定之多數人向其借款，其經營之時間又長達七月餘之久（自
      八十七年四月間起，至八十七年十一月間被查獲時止），實際向被告借款者在
      百人以上，亦為被告所不否認（見偵查卷第七頁），足見其經營規模非小，是
      無論被告當時是否另有職業，其有經營放款業務而收取與原本顯不相當之重利
      賴以維生而以之為常業之事實，已甚明確，此外復有被告所刊登之廣告、電話
      查詢表各一紙及扣案如附表所示用供放款之物在卷可稽。本件事證明確，被告
      犯行洵堪認定，應予依法論科。
二、核被告所為，係犯刑法第三百四十五條之常業重利罪。被告與顏武寶就上開犯行
    間，有犯意聯絡及行為分擔，應論以共同正犯。又被告實際並未經營煙酒等登記
    業務，而係專營真刷卡假消費之貸款業務，此為被告所不否認之事實，且被告亦
    從未繳納營業稅，有稅捐稽徵機關前揭覆函可稽，故本件有關以信用卡刷卡部分
    ，均為被告從事重利行為所用，是警方於八十七年十一月九日下午二時許在上開
    商行內所扣得如附表一至六所示信用卡端末機、列表機、刷末機、簽帳單、結帳
    單等係被告所有從事常業重利犯罪所用，其餘行動電話二支係被告平常通信之用
    ，女人花商行店章則為店中原有之物，與被告常業重利犯行無必然關係，不能證
    明係被告供犯罪或預備供犯罪所用之物，自不能予以宣告沒收。原審以被告罪證
    明確，因予論罪科刑，固非無見，惟查：（一）被告係經營至八十七年十一月間
    ，為警查獲始停止營業，起訴事實亦有敘明，且借款人除甲○○外，其餘陳育靖
    、邱明興、蘇志祥、陳麗娟、陳欣平（改名陳臻弘）、陳佑安、陳雅惠、陳本源
    、葉耿成、周恕榮、王港順、韓小鳳、蘇志祥、黃建盛、劉志雄、郭志成、翁定
    洲、蔡奇峰、陳武雄、郭明興、陳小平、王立明、林文賢、莊惠文、李正隆、林
    進山、陳建志、劉家鳳、林兆齊、鄭吉峰、呂孟初、蔡卜元、陳錦、葉志盛、呂
    明修、Amey、許玉英、陳銀英、王進賢、洪嘉興等人之資料亦有附於原審卷，原
    判決卻僅論及在八十七年四、五月間，乘甲○○急迫用款之際，先後貸與一萬元
    至四萬元不等，顯有疏漏。（二）被告所得之利息為每出借九千元，十日後可得
    八百元利息，核算月息為二十六點四分，原判決認被告係以三十日為一期，月息
    十四分，並先扣月息，亦有誤會。（三）又就扣案之行動電話二支及女人花商行
    店章一枚等物予以宣告沒收，亦有未當。被告上訴意旨否認犯罪，雖無可採，惟
    原判決既有可議，自應撤銷改判。爰審酌被告犯罪之動機、目的、手段、品行、
    收取前揭所述之高額重利、經營高利放款期間長達七個月、所生危害及犯後態度
    等一切情狀，量處有期徒刑十月，以示懲儆，扣案如附表所示之物，係被告所有
    供犯罪所用之物，併依刑法第三十八條第一項第二款規定予以宣告沒收。
據上論結，應依刑事訴訟法第三百六十九條第一項前段、第三百六十四條、第二百九
十九條第一項前段，刑法第二十八條、第三百四十五條、第三十八條第一項第二款，
罰金罰鍰提高標準條例第一條前段，判決如主文。
本案經檢察官劉欽銘到庭執行職務。
中    華    民    國      九十一      年      十      月      二十二    日
                                  臺灣高等法院臺南分院刑事第三庭
                                      審判長法官  黃    崑    宗
                                            法官  林    勝    木
                                            法官  葉    居    正
右正本證明與原本無異。
如不服本判決應於判決送達後十日內向本院提出上訴狀，其未敘述理由者，並應於提
出上訴狀後十日內向本院補提理由書（須附繕本）。
                                      法院書記官  陳    嘉    琍
中    華    民    國      九十一      年      十      月      二十五    日
附錄：本判決論罪科刑條文
刑法第三百四十五條
 (常業重利罪)
以犯前條之罪為常業者，處五年以下有期徒刑，得併科三千元以下罰金。
附表：
┌───┬────────┬──────┬─────────────┐
│編號  │種    類        │數    量    │       備    註           │
│      │                │            │                          │
├───┼────────┼──────┼─────────────┤
│ 一   │信用卡端末機    │ 二台       │                          │
├───┼────────┼──────┼─────────────┤
│ 二   │信用卡列表機    │ 一台       │                          │
├───┼────────┼──────┼─────────────┤
│ 三   │信用卡刷末機    │ 二台       │                          │
├───┼────────┼──────┼─────────────┤
│ 四   │簽帳單          │ 一本       │                          │
├───┼────────┼──────┼─────────────┤
│ 五   │結帳單          │ 一本       │                          │
├───┼────────┼──────┼─────────────┤
│ 六   │客戶簽帳單      │ 四十五張   │                          │
└───┴────────┴──────┴─────────────┘
